行　政　法　院　判　決　　　　　　　　　　　　　八十八年度判字第三三九五號
　　原　　　告　乙○○
　　　　　　　　　　　　　送達.
　　被　　　告　經濟部智慧財產局（原經濟部中央標準局）
右當事人間因新式樣專利異議事件，原告不服行政院中華民國八十六年十一月二十八
日台八十六訴字第四六四九九號再訴願決定，提起行政訴訟。本院判決如左︰
　　主  文
原告之訴駁回。
　　事  實
緣原告於民國八十四年十一月十一日以「鞋」之形狀，向被告申請新式樣專利，經編
為第0000000號審查，准予專利。公告期間，訴外人郭福健檢具西元一九八八
年日本Fashion Age 雜誌（下稱引證資料），以本案有違專利法第一百零六條及第一
百零七條第二項規定，對之提起異議。經被告審查，為本案異議成立，應不予專利之
審定，發給八十六年四月二十八日台專（壹）○三○一一字第一一五九六五號專利
審定書。原告不服，循序提起行政訴訟。茲摘敘兩造訴辯意旨於：
原告起訴意旨略謂︰本案之申請專利範圍為「鞋」，而鞋包含鞋面、鞋底、鞋之側邊
等多處之形狀，被告僅以本案與引證資料所載編號五七八號、二七一號、二○二號鞋
子之鞋面近似，認為本案不具創作性。惟本案之專利範圍並非限定於「鞋面」，被告
對其他部分視若無睹，有欠公允。本案鞋面部位與引證案鞋面之差異，原告前已陳述
多次，毋庸贅言，茲再陳情者為引證資料並無揭露鞋底之形狀，故無法與本案為詳細
比對，被告之處分誠違法不當。按新式樣專利之審究基準，應將創作整體造形作一通
體外觀之形狀觀察，以判定其在造形上之新穎性及創作性，非以隔離之角度論斷。且
新式樣之精神，係賦予物品新穎及具區別性之外觀。某些創作物因物品本身之基本構
件所限，有其難以作造形上改變之處，且此乃構成創作品不可或缺之元件，使其結合
方式難以作相當程度之改變。然新式樣造形之追求，係在整體外觀上所顯示之創新風
貌，使該創作物有異於習知範疇之產品造形。就本案「鞋」之組成單元，或許為擷自
既有拖鞋之構成單元，但本案實則在整體「鞋」組成不可或缺之單元構件上作一適切
唯美之造形設計，務期提供同範疇之「鞋」產品在消費市場能具有更多款式造形之產
品，以供消費者選購。依上，原告針對本案之「鞋」與引證資料所揭示諸鞋子，以實
際整體創作物外觀造形相互比對，主要係為證明本案所設計之鞋子，在整體外觀所展
現之造形風貌，有異引證資料內揭露諸鞋子，予人之視覺設立，請予客觀、公正之審
核，並撤銷一再訴願決定及原處分等語。
被告答辯意旨略謂︰查原告提出專利申請時，其圖說之新式樣創作說明敘明：「本創
作係關於一種『鞋』之造型設計．．．其中，鞋面上適當處設有腳指扣環，腳指扣環
端緣向後延伸出腳背環帶，環帶上設有若干穿孔，且於其上適當處設有銜接部，並以
扣環串接另一寬體條帶．．．」被告係就原告前述申請專利主張，加以審查而准予專
利。故原告訴稱：「本案之專利範圍並非限定於『鞋面』，而被告對『鞋』之其他部
位視若無睹，竟以本案之鞋面與引證案之鞋面作一比對後，即認定本案難具創作性。
」顯與其申請專利範圍之主張不符，有違誠信原則，亦與被告准予專利理由不合。本
案「鞋」之形狀特徵在於鞋面前緣側邊設有上窄下寬之環狀腳指套環，自套環另側向
後延伸一表面飾以多數圓孔之三角形片狀腳背環帶，腳背環帶上緣設有一長矩形扣帶
，並以一扣環連另一長條帶體至鞋緣處。引證資料其上編號五七八號及二七一號所揭
示之鞋子，其鞋面前緣側邊亦設有上窄下寬之環狀腳指套環，自套環另側向後延伸三
角形片狀腳背環帶，腳背環帶上緣設有長矩形扣帶，並以一扣環連接另一長條帶體至
鞋緣處。引證資料揭示之上開鞋子與本案比較，兩者形狀大同小異，僅在扣帶扣環、
腳背環帶飾以多數圓孔等局部略有差異，況該局部差異由引證資料編號二○二號鞋面
可知，純為熟習該項技藝者易於思及之習知變換。本案未脫公知範疇，引證資料之公
開日期既早於本案申請，本案難謂具創作性。被告所為本案異議成立，應不予專利之
審定並無違法，原告之訴為無理由，請予駁回等語。
    理  由
按稱新式樣者，謂對物品之形狀、花紋、色彩或其結合之創作，為專利法第一百零六
條第一項所規定，若未具創作性，自不得申請新式樣專利。又公告中之新式樣，任何
人認有違反前開法條，依同法第一百十五條規定，得自公告之日起三個月內備具異議
書，附具證明文件，向專利專責機關異議之。本件原告於八十四年十一月十一日以「
鞋」之形狀，申請新式樣專利，經被告審查，准予專利。公告期間，異議人以本案有
違專利法第一百零六條及第一百零七條第二項規定，對之提起異議。被告審查結果，
以本案「鞋」之形狀特徵在於鞋面前緣側邊設有上窄下寬之環狀腳指套環，自套環另
側向後延伸一表面飾以多數圓孔之三角形片狀腳背環帶，腳背環帶上緣設有一長矩形
扣帶，並以一扣環連另一長條帶體至鞋緣處。引證資料其上編號五七八號及二七一號
所揭示之鞋子，鞋面前緣側邊均設有上窄下寬之環狀腳指套環，自套環另側向後延伸
三角形片狀腳背環帶，腳背環帶上緣設有長矩形扣帶，並以一扣環連接另一長條帶體
至鞋緣處。引證資料揭示之上開鞋子與本案比較，兩者形狀大同小異，僅在扣帶扣環
、腳背環帶飾以多數圓孔等局部略有差異，況該局部差異由引證資料編號二○二號鞋
面可知，純為熟習該項技藝者易於思及之習知變換。本案未脫公知範疇，引證資料之
公開日期既早於本案申請，本案難謂具創作性，乃依專利法第一百零六條第一項規定
，為本案異議成立，應不予專利之審定，揆諸首揭規定，尚無違誤，一再訴願決定遞
予維持，俱無不合。原告訴稱：本案之申請專利範圍為「鞋」，非限定於「鞋面」，
本案除鞋面與引證案鞋面有差異外，因引證資料並無揭露鞋底之形狀，無法與本案為
詳細比對，原處分未審酌鞋面以外部分，僅就鞋面論斷，違法不當云云。查原告提出
專利申請時，其圖說之新式樣創作說明敘明：「本創作係關於一種『鞋』之造型設計
，尤指一種外觀亮麗新穎大方之拖鞋結構者，配合參看各圖所示，其中，鞋面上適當
處設有腳指扣環，腳指扣環端緣向後延伸出腳背環帶，環帶上設有若干穿孔，且於其
上適當處設有銜接部，並以扣環串接另一寬體條帶，整體觀之，其線條勻稱造型柔美
，且兼具立體形態之美感，符合新式樣申請要件，爰依法提出申請。」被告係就原告
前述申請專利主張，加以審查而准予專利，已據被告陳明在卷。是原告所稱創作，均
係於鞋面上，其特徵腳指套環、腳背環帶、扣帶、扣環、長條帶體等與引證資料上編
號五七八號及二七一號所揭示者，形狀大同小異，僅在扣帶扣環、腳背環帶飾以多數
圓孔等局部略有差異，該局部差異由引證資料編號二○二號鞋面可知，純為熟習該項
技藝者易於思及之習知變換，已如前述。原告所述創作說明，與引證案相似，不具創
作性，其執引證案未揭示鞋底部分，而主張仍應予專利，與其申請專利時之主張不符
。況縱如原告再訴願時所：稱其鞋底有立體效果之凸條紋路。惟鞋底設凹凸紋路，係
鞋類常見之設計，此觀引證資料編號三○、三一、三三、○○一、○○二、○○五、
二四六、二八三、二八五、二九五、二九六、九三八、九九三、九九五、ＢＢ九九一
號所示鞋子即明，原告就鞋底之凸紋設計，亦難認具創作性。原告所訴各節，均無足
採，其訴為無理由，應予駁回。
據上論結，本件原告之訴為無理由，爰依行政訴訟法第二十六條後段，判決如主文。
中    華    民    國     八十八      年      八      月     三十一      日
                    行 政 法 院 第 一 庭
                                審 判 長 評  事      黃  綠  星
                                         評  事      高  秀  真
                                         評  事      藍  獻  林
                                         評  事      黃  璽  君
                                         評  事      鄭  忠  仁
右  正  本  證  明  與  原  本  無  異
                                         法院書記官  邱  彰  德
中    華    民    國     八十八      年      九      月       一        日
